【裁判字號】    97,交聲,1677
【裁判日期】    970801
【裁判案由】    違反道路交通管理處罰條例聲明異議
【裁判全文】
臺灣臺北地方法院交通事件裁定        97年度交聲字第1677號
原處分機關  臺北市政府警察局
受處分人即
異  議  人  甲○○
                        之1
上列受處分人因違反道路交通管理處罰條例案件，對於臺北市政
府警察局民國96年11月27日所為之處分（原處分案號：北市警交
裁計字第9611270004號），聲明異議，本院裁定如下：
        主  文
原處分撤銷。
    理  由
一、原處分意旨略以：異議人即受處分人陳明鋐領有臺北市政府
    警察局核發之計程車駕駛人執業登記證（證號：055590號）
    ，於96年間應於96年4 月19日起至96年6 月19日辦理年度查
    驗，因未依規定期限辦理96年之年度查驗，逾期達6 個月以
    上，為警於97年7 月3 日查獲，經舉發通知後，原處分機關
    乃依道路交通管理處罰條例第36條第3 項、第4 項規定，廢
    止受處分人之執業登記，並自裁決日起1 年內不得辦理執業
    登記等情。
二、受處分人聲明異議意旨略以：前於95年6 月2 日上午1 時30
    分許，在臺北市○○路駕駛車號CT－346 號營業小客車，因
    酒後駕車為警查獲，因家中經濟困苦，需獨立扶養雙親，故
    無法負擔，請准予撤銷前開裁決等語。
三、按計程車駕駛人執業登記管理辦法第11條第1 項規定：「執
    業登記證及其副證每年查驗1 次，計程車駕駛人自領得執業
    登記證及其副證之翌年起，應於每年出生日前後1 個月內檢
    具下列文件，送發證警察局查驗：一、國民身分證。二、職
    業駕駛執照。……」，又95年6 月23日發布、同年7 月1 日
    施行之道路交通管理處罰條例第36條第3 項規定：「計程車
    駕駛人，不依規定期限，辦理執業登記事項之異動申報，或
    參加年度查驗者，處新臺幣1 千2 百元罰鍰；逾期6 個月以
    上仍不辦理者，廢止其執業登記」。
四、本院經查：
  (一)依照前揭計程車駕駛人執業登記管理辦法第11條第1 項規定
    ，受處分人本應於96年5 月19日生日前後1 個月內，即於同
    年4 月19日至6 月19日期間，依上述規定辦理96年度之計程
    車駕駛人執業登記查驗；然受處分人未於上開期間辦理，遲
    至97年7 月3 日始至臺北市至政府警察局交通警察大隊辦理
    ，經警查獲其查驗已逾6 個月，故當場開單舉發，廢止執業
    登記，受處分人當場申訴不服，要求立即裁決，故原處分機
    關亦當場作成維持原處分之裁決等情，有臺北市政府警察局
    97年7 月11日北市警交字第09732866000 號函暨檢附臺北市
    營業小客車駕駛人執業登記申請書、違反道路交通管理事件
    裁決書、舉發違反道路交通管理事件通知單在卷可憑，堪以
    認定為事實。
  (二)本件受處分人既逾6 個月未辦理營業執業登記，係違反道路
    交通管理處罰條例第36條第3 項之規定，固得廢止其執業登
    記。惟按人民工作權、生存權應予保障，憲法第15條定有明
    文。受處分人身為計程車駕駛人，而其執業登記證乃為其職
    業駕駛計程車之形式要件，若有權機關為廢止此等執業登記
    ，係足以改變或剝奪受處分人之執業身分、地位，自應踐行
    正當之法律程序，並以侵害最小之方式先行為之，方合乎比
    例原則，始合致憲法上所保障工作權之本旨；例如先以通知
    或予罰鍰之告誡或警告性處分，如受處分人未予遵循，始為
    後續之註銷其執業登記之重大處置；倘未有通知或罰緩之先
    行前置處分，而逕予註銷其執業登記，此即造成受處分人之
    突襲，實與憲法第8 條所保障之正當法律程序有違（臺灣高
    等法院著有95年度交抗字第691 號裁定意旨可資參照）。準
    此解釋道路交通管理處罰條例第36條第3 項規定，既先有：
    「處新臺幣1 千2 百元罰鍰」，再有：「逾期6 個月以上仍
    不辦理者，廢止其執業登記」，可知其法理採取罰鍰先行主
    義。從而，本件受處分人因未於前開96年4 月19日起至96年
    6 月19日期間辦理96年度執業登記查驗，主管機關應先行舉
    發處以罰鍰，並給予受處分人陳述意見之機會，倘科以罰鍰
    後，受處分人仍未參加年度查驗，已逾6 個月以上仍不辦理
    者，始得廢止其執業登記。
  (三)查本件原處分機關並無處以罰鍰之先行為，乃於97年7 月3
    日當場舉發，並逕為廢止執業登記之處分等情，業經本院前
    開函詢明確，並為電話查詢屬實，有本院公務電話記錄在卷
    可稽。揆諸前揭法條之解釋、說明，此逕行註銷營業執業登
    記之處分，顯有違上揭之立法意旨與憲法所保障工作權之本
    旨，自屬不當。至原處分機關提出交通部87年4 月27日交路
    87字第003114號函釋謂：逾6 個月之期限，主管機關即應註
    銷其執業登記，無須先行舉發罰鍰等旨。惟該等函示僅係行
    政機關內部所頒布之行政規則，對外並無拘束力，並無等同
    於「法律」之效力，自無拘束本院之效力。況交通部95年12
    月22日交路字第095006 0166 號函已明採前揭臺灣高等法院
    95年度交抗字第691 號裁定所接櫫「應先予罰鍰告誡或警告
    性處分」之意旨，原處分機關疏未慮此，仍依10年前之交通
    部函示，未先處以罰鍰警告，即逕為本件廢止執業登記之處
    分，自屬不當。
五、綜上所述，原處分機關對受處分人所為逕行廢止執業登記之
    裁決，既有不當，則本件聲明異議為有理由，自應撤銷原處
    分，由原處分機關另為妥適之處理。
六、據上論斷，應依道路交通案件處理辦法第20條前段，裁定如
    主文。
中    華    民    國    97    年    8     月    1     日
                  交通法庭法  官  郭惠玲
如不服本裁定，應於送達後5日內向本院提出抗告狀。
上正本與原本無異。
                          書記官  鄭雅文
中    華    民    國    97    年    8     月    5     日


司法院資訊處製作；財團法人民間司法改革基金會備份。
